【裁判字號】    89,上訴,1942
【裁判日期】    890517
【裁判案由】    偽造文書等
【裁判全文】
台灣高等法院刑事判決                          八十九年度上訴字第一九四二號
    上  訴  人  臺灣新竹地方法院檢察署檢察官
    被      告  丙○○
右上訴人因被告偽造文書等案件，不服臺灣新竹地方法院八十八年度訴字第四二五號
，中華民國八十九年五月十七日第一審判決（起訴案號：臺灣新竹地方法院檢察署八
十八年度偵字第二四０一號）提起上訴，本院判決如左：
    主  文
上訴駁回。
    理  由
一、公訴意旨略指被告丙○○原經營代書業務，於民國（下同）八十一年四月間，受
    告訴人丁○○委託以丁○○所有坐落於新竹縣湖口鄉○○段五六三之一二八地號
    土地及地上建號一六八號即門牌號碼新竹縣湖口鄉和興村長威新城一三一號建物
    欲向銀行增貸新台幣（下同）五十萬元（即貸款一百萬元，五十萬元清償原農會
    貸款），而持有丁○○所交付之前開房地所有權狀、丁○○印鑑章及印鑑證明等
    辦理貸款相關證件，嗣因故無法辦成而作罷，惟上述證件均未取回，詎丙○○竟
    意圖為自己不法之利益，於八十一年六月間，在未經丁○○同意或授權之情況下
    ，持尚在其保管中之前開房地所有權狀、丁○○印鑑章及印鑑證明等相關證件，
    與不知情之乙○○共同填載蓋印抵押權設定契約書及抵押權登記申請書等文件，
    向新竹縣竹北地政事務所申請將前開房地設定本金最高限額二百五十萬元抵押權
    予乙○○，嗣經獲准登記完成，而丙○○則因此向乙○○借得二百萬元供己使用
    ，致生損害於丁○○，嗣丁○○拿回上述證件，迄隔年即八十二年間，因需款孔
    急，復持上述證件擬辦理貸款時，始發覺上情，因認被告牽連涉犯刑法第二百十
    六條、第二百十條行使偽造私文書、第二百十四條使公務員登載不實、第三百四
    十二條第一項背信罪嫌等語。
二、按犯罪事實應依證據認定之，無證據不得推定其犯罪事實，又不能證明被告犯罪
    者，應諭知無罪之判決，刑事訴訟法第一百五十四條、第三百零一條第一項分別
    定有明文。次按告訴人之告訴，係以使被告受刑事訴追為目的，是其陳述是否與
    事實相符，仍應調查其他證據以資認定；被害人之陳述如無瑕疵，且就其他方面
    調查又與事實相符，固足採為科刑之基礎，倘其陳述尚有瑕疵，則在未究明前，
    遽採為論罪科刑之根據，即難認為適法，最高法院五十二年台上字第一三００號
    、六十一年台上字第三０九九號判例分別著有明文。
三、公訴人認被告涉有前揭罪嫌，無非以告訴人丁○○之指述、並有抵押權設定契約
    書、抵押權登記申請書及土地、建築物登記謄本在卷可稽，且被告自承告訴人有
    請其代辦增貸事宜，後因故未辦成等語。並以告訴人本身已因缺款而擬以前開房
    地增貸解困未果，焉有同意被告增貸供被告自身使用之理為其主要論據。
四、被告於本院審理時未到庭，惟其於偵查及原審審理時固坦承於於前揭時地，持告
    訴人丁○○所有之前述房地，向案外人乙○○借款並設定抵押權登記之事實，惟
    堅決否認有何公訴人所指之行使偽造文書、使公務員登載不實文書、背信等犯行
    ，辯稱告訴人有同意伊向民間貸款二百萬元，錢由伊拿去用。伊事先有經告訴人
    丁○○之同意，且印鑑證明係伊陪同丁○○一起去申請，取得印鑑證明後，約二
    天即設定抵押權予甲○○，惟何日辦妥設定，伊不清楚，後因甲○○利息較高，
    始轉設定予乙○○，伊與丁○○係朋友關係，經濟上丁○○常支援伊等語。
五、經查被告係先於八十一年五月二十五日，持告訴人丁○○所有前開房地等資料，
    向新竹縣竹北地政事務所申辦設定最高限額抵押權一百二十萬元予案外人甲○○
    ，復於同年六月二十九日送件辦理前開抵押權塗銷登記，並於同日送件設定登記
    最高限額抵押權二百五十萬元予案外人乙○○之事實，業經原審向新竹縣竹北地
    政事務所查證屬實，有該所八十八年十一月二十五日（八八）北地所一柯字第七
    ００五號、八十九年四月六日（八九）北地所一柯字第一八三二號函附之前開抵
    押權設定及塗銷等全部資料在卷可稽，依前開函附中之設定抵押權予案外人甲○○全部資料觀之，其內所附丁○○印鑑證明書，係於八十一年五月二十二日所申
    領取得，復經原審向告訴人丁○○戶籍所在地之新竹縣湖口鄉戶政事務所查證丁○○於八十一年間在該所申請印鑑證明申請書全部影本，亦僅有前開八十一年五
    月二十二日申請之紀錄，有該所八十九年三月三日（八九）竹縣湖戶字第六二六
    號函在卷可參，是告訴人丁○○於偵查中以迄原審調查時，均陳稱其係於八十一
    年三月間，至遲不逾同年四月間，即已將上述印鑑證明書等物交付予被告等語，
    即有所不實。反足徵被告所辯係於申領取得丁○○印鑑證明書後約二天，即設定
    予案外人甲○○等語，與事實較相符合。雖告訴人丁○○堅決否認曾同意被告持
    其所有之上述證件，向案外人甲○○、乙○○設定抵押借款，而與被告所辯有所
    出入，惟查告訴人之指述既有如前所述之瑕疵，揆之前揭說明，自難僅憑告訴人
    有瑕疵之指述，遽認被告有公訴人所指之前述犯行，此外復查無其他積極證據足
    認被告有涉有前揭公訴人所指之犯行，尚屬不能證明被告有觸犯行使偽造私文書
    、公務員登載不實、背信等罪名。
六、再查告訴人確有將支票戶頭借予被告使用之事實，除經被告於偵查時供明：「支
    票是我開具的，背書也是我寫的，當時丁○○整本支票交由我使用，我與告訴人
    係朋友關係，當時因我的支票拒絕往來戶不能使用，所以丁○○才整本支票交我
    使用」等語（台灣新竹地方法院八十七年度易字第四六二號卷第三十二頁正面）
    。質之告訴人丁○○亦自承：「八十一年間，丙○○對我說生意失敗，要我幫忙
    他，在竹企開戶頭借他用‧‧‧‧，支票開戶好後都丙○○在用」「支票及開戶
    印章均是我交給彭某的，他說生意失敗請我幫忙」「因為被告曾做生意失敗有退
    票紀錄，所以借的人頭去開戶，我親自去開戶，我有同意被告刻一個印章使用，
    這是八十一年十二月或八十二年一月間，即在發現被設定抵押之前」等語（八十
    六年度偵字第八一○八號偵查卷第十五頁、第二十三頁正面、台灣新竹地方法院
    八十七年度易字第四六二號卷第三十八頁背面、八十八年度訴字第四二五號卷第
    七十頁正面）。查告訴人既同意將所申領之支票供被告使用，顯見渠二人間之關
    係密切，查支票之簽發，發票人應負票據責任，支票借予他人使用，形同借貸金
    錢給他人，告訴人既同意將自己開戶之支票連同印鑑放置被告處供被告簽發使用
    ，顯見其與被告之間應有金錢借貸往來關係，則上開被告所辯本件係告訴人同意
    被告辦理貸款供被告週轉使用等情，衡情應非子虛，再參以告訴人於八十一年五
    月二十二日即申領印鑑證明交於被告辦理貸款之事，茍係告訴人亟需貸款使用，
    何以在交付辦理貸款資料給被告之後，並未積極與被告接洽貸款結果，且並未在
    被告無法貸得款項時取回證件，而直至八十二年六月間，告訴人始復因需款甚急
    另需辦理貸款時，始發現上開房屋被被告設定抵押權？經質以告訴人何以沒有馬
    上拿回印鑑章、印鑑證明等資料時，告訴人竟稱因伊認為被告是代書，且伊認為
    貸款需經伊簽名，故未急著取回資料等語，然而告訴人既稱其急需用款，又稱並
不急於取回貸款資料，顯互相矛盾。
七、綜上所述；本件不能證明被告有犯行使偽造私文書、公務員登載不實、背信等罪
    ，自應諭知無罪之判決，原審因而判決無罪並無不合，檢察官據告訴人之聲請，
    提起上訴指稱原審指告訴人於偵查中及該院調查時均陳稱於八十一年三、四月間
    即已將印鑑證明交付予被告，惟印鑑證明係於八十一年五月二十二日申領取得，
    故與事實不符，告訴人陳述有瑕疵，自難僅憑告訴人有瑕疵之陳述，認被告有公
    訴人所指犯行，而判決被告無罪，惟告訴人確係於八十一年五月二十二日申領印
    鑑證明，因時間過久，又與另一偽造文書案案發時日相近，而混淆不清，且因心
    情煩躁，以致說錯話，何況既然八十五年間僅申領印鑑證明乙次而已，要無發生
    瑕疵之虞。告訴人曾委託被告將所有房地向銀行增貸五十萬元，亦即貸款一百萬
    元，其中五十萬元清償前農會貸款，而將有關證件及印鑑章（印鑑證明則係於八
    十一年五月二十二日交付）交付予被告去辦理貸款，嗣被告說貸不到而作罷，但
    上述相關證件並未取回，被告竟意圖為自己不法之所有，未經告訴人同意，而於
    八十一年六月二十九日將上述房地設定最高限額二百五十萬元抵押權予案外人乙○○，借得二百萬元，供己使用，嗣告訴人雖拿回上述相關證件，然遲至隔年即
    八十二年間因需款恐急而持上述相關證件擬向國泰公司辦理貸款時，始發現上情
    ，旋於八十二年八月二十五日以湖口郵政第三八０號存證信函通知乙○○否認該
    項抵押權，被告則對於前揭事實均不否認，惟辯稱：是告訴人知道伊有困難，同
    意伊去貸款使用云云，試想告訴人自己都缺錢用而擬增貸舒困，焉有可能同意被
    告持上述告訴人所有房地相關證件借貸供其自己使用之理？被告之辯解，有違常
    理，其不實在，昭然若揭，乃原審竟判決被告無罪，自嫌率斷，為此請求提起上
    訴云云。然查被告係於八十一年五月二十五日，持告訴人所有前開房地等資料，
    向竹北地政事務所申辦設定最高限額抵押權一百二十萬元予案外人甲○○，復於
    同年六月二十九日送件辦理前開抵押權塗銷登記，並於同日送件設定登記最高限
    額抵押權二百五十萬元予案外人乙○○之事實，有新竹縣竹北地政事務所函附之
    前開抵押權設定及塗銷等全部資料在卷可稽，依該函附資料觀之，其內所附丁○○印鑑證明書，係於八十一年五月二十二日所申請取得，則告訴人丁○○所稱至
    遲不逾同年四月間，即已將上述印鑑證明書等物交付予被告等語，即有所不實，
    告訴人所稱並未同意被告持上述證件，向案外人甲○○、乙○○辦理抵押借款等
    情，顯然與事實不符。況告訴人既同意將所申領之支票供被告使用，顯見其與被
    告關係密切，且彼此間有金錢借貸往來關係，故被告所辯本件係告訴人同意被告
    辦理貸款供被告週轉等情，自堪以採信。自難單憑告訴人之片面指訴而認定被告
    罪名。故認檢察官之上訴無理由，應予駁回。
八、被告經合法傳喚無正當理由不到庭，爰不待其陳述逕行判決。
據上論斷，應依刑事訴訟法第三百六十八條、第三百七十一條，判決如主文。
本案經檢察官吳慎志到庭執行職務。
中    華    民    國     九十     年       一       月        四        日
                          臺灣高等法院刑事第十七庭
                              審判長法  官  陳  正  雄
                                    法  官  林  陳  松
                                    法  官  許  錦  印
右正本證明與原本無異。
如不服本判決應於收受送達後十日內向本院提出上訴書狀，其未敘述上訴之理由者並
得於提起上訴後十日內向本院補提理由書（均須按他造當事人之人數附繕本）。
                                書記官  黃  德  煌
中    華    民    國     九十     年       一       月        八        日


司法院資訊處製作；財團法人民間司法改革基金會備份。
